【裁判字號】    90,台上,685
【裁判日期】    900420
【裁判案由】    分割共有物
【裁判全文】
最高法院民事判決                                  九十年度台上字第六八五號
    上 訴 人  巳 ○ ○
    被上訴人  戌 ○ ○
              酉○○○
              子○○○
              亥○○○
              未 ○ ○
              天 ○ ○
              辰○○○
              丑 ○ ○
              寅 ○ ○
              壬 ○ ○
              辛 ○ ○
              地 ○ ○
              庚 ○ ○
              乙 ○ ○
              丁 ○ ○
              丙 ○ ○
              己 ○ ○
              癸    ○
              卯    ○
              戊 ○ ○
              午○○○
              宇○○○
              申 ○ ○
              甲 ○ ○
右當事人間請求分割共有物事件，上訴人對於中華民國八十八年十一月二日台灣高等
法院台南分院第二審判決（八十六年度上字第四七九號），提起上訴，本院判決如左
：
    主  文
原判決廢棄，發回台灣高等法院台南分院。
    理  由
本件上訴人主張：坐落台南縣東山鄉○○段枋子林小段如原判決附表(一)所示土地（下
稱系爭土地）為兩造所共有，各筆土地之應有部分詳如原判決附表(三)至(十五)所示。系爭
土地因屬一般農業區之農牧用地，依法不得原物分割，且因受地形限制亦難以原物分
割，兩造又無法達成分割之協議，伊自得請求依變賣之方法分割系爭土地等情，爰求
為命將系爭土地變賣，分配價金予兩造之判決（上訴人於第一審請求辛○○及朱張樹
葉辦理繼承登記部分，經判決其勝訴，被上訴人未聲明不服）。
被上訴人則以：系爭土地之部分共有人有分管使用土地超出其應有部分之情形，而上
訴人雖未分管使用土地，但超過應有部分使用土地之共有人均願將其超出之面積撥還
上訴人，且被上訴人酉○○○、戌○○、亥○○○、子○○○、地○○、未○○亦願
以市價向上訴人購買其應有部分，故不同意變價分割等語置辯。
原審將第一審所為變價分割之判決廢棄，改判駁回上訴人之訴，無非以：原審命地政
機關經測量結果，被上訴人乙○○、丁○○、丙○○、己○○、戊○○、酉○○○、
戌○○、亥○○○、子○○○、地○○（下稱乙○○等人），占用土地之面積多於其
應有部分，惟均願將超過應有部分之土地撥還上訴人，計足以撥還上訴人巳○○三四
九八‧八平方公尺，然上訴人不願接受。而被上訴人酉○○○、戌○○、亥○○○、
子○○○、地○○、未○○（下稱酉○○○等六人）亦願以市價向上訴人巳○○購買
其應有部分，惟上訴人堅持不肯，非請求依變賣之方法分割系爭土地不可。倘依變賣
之方法分割系爭土地，因拍賣之價金較市價為低，甚且拍賣不成。且被上訴人多人依
賴耕作系爭土地維生，如系爭土地被拍賣，其共有人生活頓失依恃，此為上訴人所知
悉，上訴人既不願接受被上訴人乙○○等人撥還其土地，又不願以市價出售其應有部
分予酉○○○等六人，而堅持變賣系爭土地，顯係以使被上訴人無法耕作為主要目的
，非以獲得較高價金為其本意，其行使權利所得利益極小，於他人損害莫大，有違民
法第一百四十八條之規定，而為權利之濫用。從而，上訴人請求變賣分割系爭土地，
自有未洽，不應准許等詞，為其判斷之基礎。
按各共有人得隨時請求分割共有物，為民法第八百二十三條第一項前段所明定，此項
規定旨在消滅物之共有狀態，以利融通與增進經濟效益。系爭土地如無不得分割之協
議，又無因物之使用目的不能分割之情形，則上訴人即非不得提起本件分割之訴。查
系爭土地編定為一般農業區農牧用地，似為兩造所不爭，而共有耕地整筆變賣，以價
金分配共有人，並不發生農地細分情形，應不在農業發展條例第三十條限制之列。是
以共有耕地之共有人請求採變賣共有物分配價金之分割方法，並非不得准許（參照最
高法院六十四年台上字第四二○號判例）。查系爭土地倘無不得分割之情形，而因受
法令限制不得為原物分割，上訴人訴請准予變賣而以分配價金方式為分割，揆諸上開
判例意旨，似非無據，原審認上訴人訴請變賣系爭土地為權利之濫用，已有可議。次
查原審認定如變賣系爭土地，其價金較市價為低，甚且無法變賣。且系爭土地之共有
人多人依賴系爭土地耕作維生，系爭土地如被拍賣，生活即失依恃，上訴人主觀上堅
持變賣系爭土地，係以使共有人無法耕作為其主要目的等情，未明所憑之依據，自
屬理由不備。又查變賣系爭土地後，上訴人所能取得之利益與被上訴人可能遭受之損
失如何？原審未詳加調查審認，亦有未洽。再查上訴人不願接受乙○○等人撥還其土
地及不願出售其應有部分予酉○○○等六人，似純屬個人權利之行使，能否因此即謂
其請求變賣系爭土地為權利濫用？非無再事斟酌之必要。原審執上開理由，為上訴人
敗訴之判決，未免速斷。末查上訴人在第一審請求辛○○及朱張樹葉辦理繼承登記部
分，未據彼二人聲明不服，已告確定，原判決主文將此部分亦予廢棄，顯有錯誤。上
訴論旨，指摘原判決不當，聲明廢棄，非無理由。
據上論結，本件上訴為有理由。依民事訴訟法第四百七十七條第一項、第四百七十八
條第一項，判決如主文。
中      華      民      國     九十     年      四      月     二十     日
                              最高法院民事第六庭
                                  審判長法官  吳  正  一
                                        法官  劉  福  來
                                        法官  鄭  玉  山
                                        法官  葉  勝  利
                                        法官  高  孟  焄
      右正本證明與原本無異
                                              書  記  官
中      華      民      國     九十     年      五      月      十      日


司法院資訊處製作；財團法人民間司法改革基金會備份。
